【裁判字號】    98,台上,6217
【裁判日期】    981022
【裁判案由】    偽造有價證券
【裁判全文】
最高法院刑事判決            九十八年度台上字第六二一七號
上  訴  人  甲○○（原名彭國恭）
                    41號
選任辯護人  楊榮富  律師
上列上訴人因偽造有價證券案件，不服台灣高等法院台中分院中
華民國九十六年六月二十一日第二審判決（九十四年度上訴字第
一二七六號，起訴案號：台灣台中地方法院檢察署九十一年度偵
緝字第五九０號、九十二年度偵字第二四二六號），提起上訴，
本院判決如下：
    主  文
上訴駁回。
    理  由
按刑事訴訟法第三百七十七條規定：上訴於第三審法院，非以判
決違背法令為理由，不得為之；是提起第三審上訴，應以原判決
違背法令為理由，係屬法定要件；如果上訴理由書狀並未依據卷
內訴訟資料具體指摘原判決不適用何種法則或如何適用不當；或
所指摘原判決違法情事，顯與法律規定得為第三審上訴理由之違
法情形不相適合；均應認其上訴為違背法律上之程式，予以駁回
。本件原判決撤銷第一審就上訴人甲○○（原名彭國恭）所為之
科刑判決部分，就該部分改判仍依牽連犯，從一重論處上訴人連
續意圖供行使之用，而偽造有價證券罪刑（處有期徒刑三年六月
；上訴人被訴侵占經第一審諭知無罪部分，業經原審駁回檢察官
在第二審之上訴確定）。上訴人之上訴意旨略稱：（一）依原判
決理由記載，係以被害人廖秀英提出之互助會單作為認定上訴人
分別偽以余秀英、劉南勇名義，冒標原判決附表二編號一、二、
四所示互助會會款之證據；惟依卷附廖秀英提出之互助會會單所
載，上訴人偽以余秀英名義，以新台幣（下同）四千三百元標息
，冒標原判決附表二編號一所示互助會之時間，係民國八十九年
七月一日，至於該會單記載之八十九年四月一日余秀英得標部分
，則無標息之記載，原判決附表二編號一記載：上訴人係於八十
九年四月一日，以四千三百元標息冒標該互助會會款等語，與其
採為判決基礎之卷附互助會會單之記載不符；況且縱如原判決所
認定，上訴人係於八十九年四月一日，以四千三百元之標息冒標
該互助會會款，則扣除原判決所認定上訴人偽以余秀英、劉南勇
名義入會而無法向渠等收取之活會會款部分，上訴人應僅向十四
名活會會員詐取會款，其金額應為二十一萬九千八百元，而非原
判決所認定之二十三萬五千五百元，原判決附表二編號一詐得金
額欄之記載，亦與卷內證據資料之內容不符，有證據上理由矛盾
之違法。又原判決附表二編號三、五、六所載，如若無誤；則上
訴人於八十九年八月二十五日，偽以劉南勇名義用五千三百元標
息冒標系爭互助會時，係第三會得標，當時活會計有二十人，扣
除原判決所認定上訴人偽以余秀英、劉南勇名義入會而無法向渠
等收取之活會會款部分，上訴人應僅向十八名活會會員詐取會款
，其金額應為四十四萬四千六百元，而非原判決所認定之四十九
萬四千元。而上訴人於八十九年九月二十五日，偽以余秀英名義
用六千二百元標息冒標系爭互助會時，係第四會得標，當時活會
計有十九人，扣除原判決所認定上訴人偽以劉南勇名義入會而無
法向渠收取之活會會款部分，上訴人應僅向十八名活會會員詐取
會款，其金額應為四十二萬八千四百元，而非原判決所認定之四
十五萬二千二百元。又依原判決理由記載，係以被害人廖阿屘、
李督禮提出之互助會單作為認定上訴人偽以劉南勇名義，冒標原
判決附表二編號七所示互助會會款之證據；惟依卷附李督禮提出
之互助會會單所載，上訴人於九十年二月十五日，係偽以劉南勇
名義用一萬零六百元之標息冒標系爭互助會會款，當時係第四會
得標，當時活會計有十一人，扣除原判決所認定上訴人偽以余秀
英名義入會而無法向渠收取之活會會款部分，上訴人應僅向十名
活會會員詐取會款，其金額應為三十九萬四千元，而非原判決所
認定之四十三萬三千四百元。以上，均有證據上理由矛盾之違法
。（二）原審法院依上訴人之聲請，已查明余秀英開立於安泰銀
行之乙存存款帳戶及開立在中華郵政股份有限公司台中分公司雙
十郵局（下稱雙十郵局）之乙存帳戶，於八十九年四月二十日、
七月十九日、九月二十七日、十月二十五日、十一月二十七日、
十二月二十六日，分別有轉帳三萬元或八萬元不等至余秀英系爭
支票存款帳戶內之紀錄，有安泰銀行及雙十郵局檢送之交易明細
表可資佐證；足見余秀英對其所開立支票存款帳戶內之金額、交
易明細等，均應知之甚稔，始會視帳戶內存款之多寡補充資金，
則余秀英對上訴人以其名義簽發支票支付系爭互助會會款之事，
當屬明知。上揭證據對上訴人自屬有利，原判決未說明不予採納
之理由，自屬理由不備。（三）依原判決理由記載，係以被害人
廖阿屘提出之互助會單作為認定上訴人分別偽以余秀英、劉南勇
名義，冒標原判決附表二編號三、五、六所示互助會會款之證據
；惟依卷附廖阿屘提出之互助會會單所載，以余秀英名義加入系
爭互助會計二會，且均有得標之紀錄，其中編號十二之余秀英係
於八十九年九月二十五日以六千二百元標息得標，編號二十一之
余秀英係在九十年一月二十五日以七千六百元之標息得標，惟原
判決祇認定上訴人於八十九年九月二十五日，偽以余秀英名義用
六千二百元標息冒標系爭互助會一會，就該互助會會單內另記載
余秀英於九十年一月二十五日得標部分，則未為說明何以認定為
非冒標，自屬理由不備。又上訴人若確係以劉南勇名義冒標各該
互助會，則其於每一互助會偽造劉南勇名義標單冒標該互助會之
次數，應與其簽發劉南勇名義支票予各活會會員之次數相同。原
判決附表二編號二、三、四、六、七之記載如若屬實；上訴人偽
以劉南勇名義冒標原判決附表一編號三之互助會計二會，冒標原
判決附表一編號四之互助會計一會；則上訴人偽以劉南勇名義簽
支票予各活會會員之次數亦應僅有二次或一次；詎原判決附表三
謂陳銘淵所持有如該附表編號三、四、五，以及廖阿屘所持有
如該附表編號十五、十六、十七、十八所示之七紙支票，均係上
訴人於該判決附表一編號三所示之互助會存續期間，因以劉南勇
名義冒標該互助會，而偽以劉南勇名義簽發上揭支票交予陳銘淵
、廖阿屘收執；另李督禮所持有如該附表三編號十、十一，名額
各為五萬元之支票二紙，則均係上訴人於該判決附表一編號四所
示之互助會存續期間，因以劉南勇名義冒標該互助會，而偽以劉
南勇名義簽發上揭支票交予李督禮收執等語，顯有判決理由矛盾
之違法。（四）查九二一地震係發生於八十八年而非八十九年，
上訴人於原審已供稱：「告訴人劉南勇給我印章是在八十八年，
就是九二一地震以後，我以前誤以為九二一地震是在八十九年」
，則上訴人於第一審供稱：九二一地震後，劉南勇將印章交給伊
保管，後來在八十九年底始將印章還給劉南勇，伊保管印章之時
間不到半年等語，自屬誤會。原判決未詳究上情，遽執上訴人於
第一審曾供稱：八十九年底始將保管之劉南勇印章還給劉某等語
，即謂：「參諸如附表一（指原判決）所示支票互助會召集之時
間均在八十九年間，而甲○○於原審（指第一審）復供承於八十
八年九二一地震後曾保管證人劉南勇之印鑑章，直至八十九年底
等語，亦即在八十九年間，甲○○係同時保管台中市第十一信用
合作社之空白支票及印鑑章，因此證人劉南勇證述如附表三（指
原判決）所示之支票均係由甲○○簽發等情信而有徵，應堪採信
」，自嫌率斷。況且原審認定上訴人係於八十九年年底始將劉南
勇簽發系爭支票所使用之印章交還劉某等情，縱令屬實，上訴人
於九十年間亦不可能再使用該枚印章簽發支票；原判決附表二編
號七記載該判決附表一編號四之互助會，係上訴人於九十年二月
十五日偽以劉南勇之名義冒標一會，並偽以劉南勇名義簽發如該
判決附表三編號十、十一、十九三紙支票交予各該活會會員等語
，顯與上引原判決理由說明歧異，自屬理由矛盾。（五）上訴人
與劉南勇係多年朋友，上訴人自八十六年、八十七年間起即陸續
從事飲用水、健康食品之直銷事業及籌組支票互助會賺取利息，
八十七年間劉南勇因於第一廣場經營攝影事業，須資金二百五十
萬元，乃向大安銀行及台中市第十一信用合作社復興分社（現改
制為台灣省合作金庫美村分行，下稱第十一信用合作社）告貸一
百十萬元，不足部分參加上訴人之支票互助會籌資，惟經營祇二
、三個月，即結束營業，故決定將該貸款一百十萬元，連同其分
別向大安銀行、富邦銀行、匯通銀行申辦之信用卡交予上訴人，
並同意上訴人簽發其支票，以其名義加入上訴人邀集之支票互助
會，以取得資金投資於上訴人從事之直銷事業。此與上訴人提出
附卷之八十七年九月十五日投資契約書所載相符，如上開投資契
約書屬實，即足以證明上訴人所辯非虛。雖上開契約書上所蓋之
劉南勇印文，是否與其向戶政機關申辦之印鑑章印文相符，無法
經由鑑定獲得確切之證實，惟該二種印文，以肉眼觀察，即足以
判定完全一致。再參酌原審曾要求劉南勇提出其印鑑章實物送鑑
，劉某初則當庭同意，嗣又謂找不到該枚印鑑章等情，以及劉南
勇曾坦承：前揭投資契約書上面蓋用的劉南勇印文，是伊的印章
蓋的等語，足見上訴人辯稱：劉南勇因投資而交付支票授權伊使
用等語，尚非全然無據，自應為上訴人無罪之諭知。至於上訴人
於偵查中供稱：劉南勇參加支票互助會，是用口頭約定的，沒有
用書面等語，係指伊事前雖與劉南勇簽訂上開投資契約書，惟事
後以劉某名義加入互助會時，僅口頭告知劉南勇，經劉某口頭確
認後，即以其名義入會，非謂劉南勇投資伊之直銷事業，並未簽
訂任何書面契約。又上開投資契約書雖係於八十七年九月十五日
簽訂，惟既未約定投資年限，自屬長期投資，而延續至八十九年
間，乃屬常理。至上訴人縱未能提出依該份投資契約書交付紅利
予劉南勇之證據，亦不過是民事債務不履行之問題，不得執此證
明該份投資契約書確屬虛偽。原判決未詳究上情，遽執上訴人就
劉南勇參與投資是否有書面等情，前後供述不一、該契約書簽訂
時間距本件互助會邀集時間相隔一年等語，逕認該份投資契約書
不足為上訴人有利認定之依據，自屬違法。（六）依原判決理由
說明：「附表一編號三所示之支票互助會，由證人廖阿屘所提出
之會單，證人劉南勇、余秀英各參加二會，然觀諸案外人李督禮
於原審法院民事庭所提出之會單，劉南勇及余秀英僅各參加一會
……然觀諸前述如附表一編號一、三所示之會單部分，除如附表
一編號一證人廖秀英所提供之會單，就證人余秀英其中一會係嗣
後改列外，其餘會單均無更改會員姓名之痕跡，換言之，應均係
自始由甲○○所交付之會單，惟其中就附表一編號三之部分，證
人廖阿屘及案外人李督禮所提供之會單上證人劉南勇及余秀英所
參加之互助會會數，仍有不同」，則廖阿屘提出之互助會會單
既與李督禮提出者不同，上訴人若係偽以劉南勇、余秀英名義加
入該互助會，並冒標會款，其冒標次數究應以廖阿屘提出者為據
﹖抑或以李督禮提出者為據﹖自有詳予查明之必要，原判決就此
未詳加調查，即認應以廖阿屘提出之互助會會單為依據，自屬率
斷，且有判決不載理由及應於審判期日調查之證據未予調查之違
法。（七）廖阿屘與李督禮所提出之互助會會單記載，雖有不同
，惟係因該互助會原編號九會員林淑嬉、編號二十一會員邱垠瑜
退出，故編號九部分，由劉南勇替補、編號二十一部分，由余秀
英替補之故，因李督禮提出者係原始會單，未經上訴人更正，而
廖阿屘提出者係經上訴人更改後之新會單，故其上記載始有不同
。原審未依職權傳喚證人廖阿屘、李督禮作證，以釐清上情，即
以：「如證人劉南勇及余秀英確實均有參加前揭支票互助會，由
甲○○所製作之支票互助會會單，理應不會出現此種歧異現象」
，為不利於上訴人之認定，有證據調查未盡及理由不備之違法等
語。
惟查：原判決綜合卷內證據資料及調查證據之結果，認定上訴人
有其事實欄所載之犯行，已於理由內詳敘其調查證據之結果及取
捨證據認定之理由，並就上訴人否認犯罪所持之辯解，認非可採
，以及證人劉南勇於原審準備程序供稱：該投資契約書上之印文
是伊的印章蓋的等語、余秀英在偵查中供稱：有參與以甲○○為
首的互助會，但甲○○未交付互助會簿，伊記得是參加二萬元的
互助會，但後來陳銘淵拿三萬元的支票來跟伊催討，始知道是參
加三萬元的互助會云云，以及上訴人所提出其與劉南勇簽訂之投
資契約書乙份，認均非可執為有利於上訴人認定之依據，分別予
以指駁或說明。復說明其援引作為判決基礎之證據資料均具有證
據能力所憑之理由。另又綜合卷內證據資料，說明：「本院（指
原審）認定甲○○於附表二所示之時間冒標互助會會款之金額，
附表二編號一、二、四有證人廖秀英之互助會簿附卷為憑；附表
二編號三、五、六有證人廖阿屘之互助會簿在卷可稽；附表二編
號七有證人廖阿屘、李督禮之互助會簿附卷為憑」。從形式上觀
察，原判決並無理由不備、證據上理由矛盾、證據調查未盡、不
適用法則及適用法則不當等違背法令之情形。上訴意旨（五）、
（六）、（七）均置原判決事實欄明確認定及理由內已詳予說明
之事項於不顧，徒憑己見，或就事實審法院採證認事、證據取捨
自由判斷職權之合法行使，再為單純事實上之爭執；或仍執原判
決已詳予敘明非可採信之上訴人否認犯罪辯解，以及非可執為有
利於上訴人認定之證人劉南勇、余秀英前揭證述及系爭投資契約
書，任指原判決理由不備；俱非合法之第三審上訴理由。至於原
判決於計算上訴人詐欺各該活會會員之詐欺總金額內，雖或未將
原判決認定係上訴人偽以余秀英、劉南勇名義入會而無法向渠等
收取之活會會款部分扣除，或將該判決附表二編號一所示之冒標
時間誤載為八十九年四月一日（依原判決採為判決基礎的廖秀英
提出之互助會單記載應為八十九年七月一日），而增加活會會數
三會，致其附表二所核計之詐欺總金額，較上訴人實際詐欺所得
之總金額略高，而有證據上理由矛盾之瑕疵；惟該項詐欺所得金
額計算有誤之瑕疵，僅係就不得上訴於第三審法院之詐欺取財罪
部分之事實認定有誤，對原判決從一重論處上訴人連續偽造有價
證券罪刑之判決結果與本旨，顯無影響，依刑事訴訟法第三百八
十條規定，仍難執為提起第三審上訴之適法理由。上訴意旨（一
）以此指摘原判決證據上理由矛盾，顯不足以辨識原判決已具備
違背法令之形式要件。再依原判決理由五不另為無罪諭知部分之
理由說明，乃認定上訴人在健康食品事業部分，確有經證人余秀
英授權簽發支票，上訴人以余秀英名義簽發之該部分經授權之支
票，尚難認係上訴人所偽造（見原判決正本第二六頁第二二行至
第二七頁第三行）。則余秀英開立於安泰銀行之乙存存款帳戶及
開立在雙十郵局之乙存帳戶，於八十九年四月二十日、七月十九
日、九月二十七日、十月二十五日、十一月二十七日、十二月二
十六日，縱令分別有轉帳三萬元或八萬元不等至余秀英系爭支票
存款帳戶內之紀錄，亦有可能係其為支應參與上訴人健康食品事
業所需而轉帳，與其是否加入系爭互助會而授權上訴人簽發支票
之事，無必然關聯，記載上開轉帳紀錄之安泰銀行及雙十郵局交
易明細表，對上訴人尚非必然有利，自無庸於判決理由內一一敘
明。上訴意旨（二）執此指摘原判決理由不備，殊屬誤會。又刑
事訴訟之上訴制度，其允許受不利益判決之被告得為上訴，乃在
許其為自己之利益，請求上級法院救濟而設，故被告不得為自己
之不利益提起上訴。依憑原判決採為判決基礎之廖阿屘所提出的
互助會會單，上訴人偽以余秀英名義加入系爭互助會計二會，且
均有得標之紀錄，其中編號十二之余秀英係於八十九年九月二十
五日以六千二百元標息得標，編號二十一之余秀英係在九十年一
月二十五日以七千六百元之標息得標，惟原判決祇認定上訴人於
八十九年九月二十五日，偽以余秀英名義用六千二百元標息冒標
系爭互助會一會，就該互助會會單內另所載余秀英於九十年一月
二十五日得標部分，則未予論罪科刑，顯對上訴人有利。上訴意
旨（三）主張原審就其偽以余秀英名義於九十年一月二十五日冒
標系爭互助會會款部分未予論究，指摘原判決理由不備云云，自
係為其自己之不利益而提起上訴，顯與被告為自己利益請求救濟
之上訴制度本旨相違，其上訴自非合法。又依原判決事實認定：
「以上訴人所保管之劉南勇、余秀英印章分別盜蓋在如附表三（
指原判決，下同）所示之劉南勇及余秀英之支票上，並填寫票面
金額，且在其中部分支票記載發票日而偽造完成有價證券後，持
交各活會會員以收取會款……至未填寫發票日之支票，則待執票
人得標時，再由甲○○通知如附表三所示之各執票人，利用指示
其在所收執之支票上，填寫日期之方式，而偽造完成如附表三所
示之有價證券」及理由說明：「甲○○持『劉南勇』、『余秀英
』為發票人之偽造有價證券，向其他活會會員抵付將來應付之會
款，依前揭判例意旨，應不另論詐欺取財罪」。顯意指上訴人一
次冒標得逞後，為詐取會款而交付予活會會員之偽造有價證券，
絕非僅止於一張（即應按得標後每期應繳交之死會會款，簽發張
數不等之支票交付）。上訴意旨（三）另執上訴人於每一互助會
偽造劉南勇名義標單冒標該互助會之次數，應與其簽發劉南勇名
義支票予各活會會員之次數相同等語，指摘原判決證據上理由矛
盾，顯非依據卷內資料而為主張。又原判決理由說明：「甲○○
雖於偵查中辯稱：第十一信用合作社空白支票由伊保管，印章則
在劉南勇手上，要使用時支票內容由伊填寫，然後交給劉南勇蓋
章云云。然於原審（指第一審）即改稱：九二一地震後，劉南勇
將印章交給伊保管，後來在八十九年底始將印章還給劉南勇，伊
保管印章之時間不到半年云云。是其就是否保管證人劉南勇第十
一信用合作社印鑑章乙節，前後供述不一，即有可疑；況如甲○
○要使用支票時，尚須由劉南勇親自蓋章，則大可將印章及空白
支票均一併交由劉南勇保管，再由劉南勇依甲○○之要求簽發支
票交付即可，又何須如此大費周章，將空白支票及印章分由甲○
○及劉南勇保管？被告上開辯解，既悖於常情而有瑕疵，自難遽
予採信。再參諸如附表一（指原判決）所示支票互助會召集之時
間均在八十九年間，而甲○○於原審（指第一審）復供承於八十
八年九二一地震後曾保管劉南勇之印鑑章，直至八十九年年底等
語，亦即在八十九年間甲○○係同時保管十一信之空白支票及印
鑑章，因此劉南勇證述如附表三（指原判決）所示之支票均係由
甲○○簽發等情信而有徵，應堪採信」（見原判決正本第十四頁
第四行至第二一行），乃在指駁上訴人辯稱其未曾保管劉南勇簽
發支票之印鑑章，而係每於簽發支票後交由劉南勇親自蓋章等語
，非可採信。復以上訴人供承曾保管劉南勇簽發系爭支票所使用
之印鑑章至八十九年年底等語，認定劉南勇指證於八十九年間以
其名義簽發之支票，均係上訴人所簽發云云，與事實相符。至於
原判決附表二編號七所示之互助會，係於九十年二月十五日冒標
，上訴人偽以劉南勇名義簽發支票交予該會之活會會員，以詐取
會款之時間，雖應在九十年二月十五日之後，此與上訴人供承伊
保管系爭發票印鑑章至八十九年年底等語無關，上引原判決理由
說明：「亦即在八十九年間甲○○係同時保管十一信之空白支票
及印鑑章，因此劉南勇證述如附表三（指原判決）所示之支票均
係由甲○○簽發等情信而有徵，應堪採信」，雖略有微疵（即為
該附表二編號七所示冒標行為簽發支票之時間，係在九十年二月
十五日冒標以後，並非該附表三所示支票之簽發時間，均在八十
九年間），惟除去上引理由記載，依憑原審卷內之其他證據資料
，此部分仍應為同一之認定（即證人劉南勇指證上訴人未經其授
權即簽發如原判決附表三編號一至十九所示之支票等語，應堪採
信），此既於判決結果顯無影響，依刑事訴訟法第三百八十條規
定，仍難執為提起第三審上訴之適法理由。上訴意旨（四）以此
指摘原判決理由矛盾，顯不足以辨識原判決已具備違背法令之形
式要件。又依原審審判筆錄之記載，原審審判長於審判期日就上
訴人被訴之犯罪事實為訊問前，詢問上訴人及其選任辯護人楊榮
富律師：「有無證據提出或請求調查﹖」，乃分別答稱：「沒有
」（被告部分）、「希望二被告與告訴人同時接受測謊」（選任
辯護人部分，見原審卷第二宗第九八頁）。上訴意旨（七）至法
律審之本院，始又另執原審未傳喚證人廖阿屘、李督禮，以釐清
李督禮提出者係原始會單，未經上訴人更正，廖阿屘提出者係經
上訴人更改後之新會單等情云云，指摘原判決證據調查未盡，自
非依據卷內資料而為主張。綜上所論，本件上訴違背法律上之程
式，予以駁回。至於原判決認與上訴人連續偽造有價證券、連續
行使偽造私文書等部分，有修正前刑法上牽連犯裁判上一罪關係
之連續詐欺取財部分，原判決認係犯刑法第三百三十九條第一項
之詐欺取財罪；經查刑法第三百三十九條第一項之詐欺取財罪屬
刑事訴訟法第三百七十六條第四款所列之罪，與之有修正前刑法
上牽連犯裁判上一罪關係之連續偽造有價證券、連續行使偽造私
文書等部分之上訴，既不合法，自無從就有修正前刑法上牽連犯
關係之上開輕罪部分併為實體上審判，此部分既經第二審判決，
自不得上訴於第三審法院，上訴人就此部分竟復提起上訴，顯非
適法，亦予駁回。
據上論結，應依刑事訴訟法第三百九十五條前段，判決如主文。
中    華    民    國  九十八  年    十    月  二十二  日
                      最高法院刑事第七庭
                          審判長法官  林  永  茂
                                法官  蘇  振  堂
                                法官  蕭  仰  歸
                                法官  林  立  華
                                法官  蔡  彩  貞
      本件正本證明與原本無異
                                      書  記  官
中    華    民    國  九十八  年    十    月   三十   日
                                                      Ｑ


司法院資訊處製作；財團法人民間司法改革基金會備份。
